【裁判字號】    94,訴,1044
【裁判日期】    950720
【裁判案由】    土地所有權移轉登記
【裁判全文】
臺灣板橋地方法院民事判決              94年度訴字第1044號
原      告  丙○○
訴訟代理人  林辰彥律師
複 代 理人  戊○○律師
            趙佑全律師
            黃淑怡律師
被      告  甲○○
上列當事人間請求土地所有權移轉登記事件，經本院於民國95年
7月4日言詞辯論終結，判決如下：
    主  文
被告應將如附表編號一至四所示四筆土地，各移轉所有權應有部
分五分之一予原告。
訴訟費用由被告負擔。
    事實及理由
一、程序方面：本件被告未於最後言詞辯論期日到場，核無民事
    訴訟法第386 條各款所列情形，爰依原告聲請，由其一造辯
    論而為判決。
二、原告主張：
  (一)緣原告之岳父丁○○為子女購產，並邀女婿即原告參加投資
    ，乃邀同訴外人李春發、林朝城、李木葉、李木旺、李出奎
    、李金最、賴塗樹、王守義等8 人共同出資，先後於民國（
    下同）68年8 月15日、68年9 月3 日，購買坐落台北縣五股
    鄉○○○段坑口小段第344-1 號、第344-2 號、第344-3 號
    、第344-4 號、第355-3 號、第358-1 號、第362 號、第36
    4 號、第367 號共九筆農地，並將其中第358-1 號、第362
    號、第364 號、第367 號四筆農地（下稱系爭四筆土地），
    共同信託登記於當時有自耕能力之被告名義。嗣為管理方便
    ，出資人間遂於70年1 月16日及70年1 月26日協議將上開九
    筆農地劃分為甲、乙兩區，由被告一方取得乙區土地即系爭
    四筆土地，訴外人李春發等8 人取得甲區土地。繼為確定原
    告之權利，兩造遂於70年1 月16日簽訂協議書（下稱系爭協
    議書），載明：「一被告、李春發等9 人依70年1 月16日達
    成協議，購買上開九筆土農地，面積共計5,736. 6坪，分甲
    、乙兩區（附添略圖）。二被告所持有之甲區土地總面積之
    30% ，即927.69坪、乙區總面積之60% ，即1,458.9 坪，以
    上兩區○○○○○道路在內，共2,478.68坪。三第二項內被
    告所持有之土地，其中500 坪屬原告持分所有權，原協議書
    內未有記載，今特立此項協議，恐口無憑，立協議書兩份，
    由原告、被告各執乙份為據。」。而登記於被告名義之土地
    面積為2,478.68坪，原告擁有其中500 坪之權利，權利比例
    20 %。由於原土地法第30條於89年1 月26日經刪除後，私有
    農地之移轉已不須具備自耕農身分，原告自得本於系爭協議
    書及信託法律關係，以起訴狀繕本之送達作為終止兩造信託
    契約之意思表示，請求被告移轉登記系爭四筆土地所有權應
    有部分各五分之一。退步言之，如兩造間不構成信託契約，
    亦有借名登記之無名契約關係，原告亦得類推適用委任關係
    之相關規定，以起訴狀繕本之送達作為終止兩造契約之意思
    表示，請求被告移轉登記系爭四筆土地所有權應有部分各五
    分之一予原告。
  (二)系爭協議書之簽訂，係經丁○○之長子即被告之兄乙○○出
    面邀請所為，由乙○○之妻葉牡丹代筆，經被告當場親自閱
    覽並用印。
  (三)系爭四筆土地並非丁○○贈與予被告，此觀之土地權狀近30
    年來均由丁○○與原告共同保管，及被告從未占有使用過系
    爭土地，反而係由原告在土地上建蓋工廠、經營千壽鋼業股
    份有限公司（下稱千壽公司）可明。被告固有取得訴外人台
    鉅工業有限公司（下稱台鉅公司）（按：台鉅公司係向原告
    承租部分廠房之承租人）開立之租賃系爭土地所得扣繳憑單
    ，惟此因原告蓋建上開廠房坐落之系爭四筆土地，名義上登
    記為被告甲○○所有，故在會計作帳上須申報租金支出，實
    則被告既未參與原告經營之千壽公司，亦未收取台鉅公司任
    何租金，因此，原告乃每年補貼被告因此遭扣繳之租金所得
    稅額，凡此亦有支付被告之支票可證。系爭四筆土地上廠房
    ，固本係以被告甲○○名義出租予台鉅公司，係因土地亦以
    借其名義登記之故。惟93年12月租約到期後，因甲○○不願
    再以其名義出租，乃改以原告之妻林美伶出租，足見上開土
    地及廠房確皆為原告與岳父丁○○所有。
  (四)兩造無論係信託關係抑或為借名登記契約關係而類推適用委
    任規定，均須終止後，原告方得請求被告移轉所有權登記，
    是請求權時效當亦自為終止意思表示（即自本件起訴狀繕本
    送達被告時）後起算，自尚未罹於時效等語。
  (五)聲明請求：如主文第1項所示。
三、被告則以：
  (一)系爭土地被告係自其父丁○○於68年8 月15日及同年9 月2
    日因贈與而取得：
    1.系爭四筆土地係被告之父丁○○，以贈與被告系爭四筆土
      地之意思表示，因唯恐繳付高額之贈與稅，故而直接由被
      告與賣方蔡成圭等人分別訂立不動產買賣契約，並移轉登
      記為被告所有。雖系爭四筆土地登記謄本所載登記原因為
      「買賣」，其中所隱藏之意思表示係為因贈與而取得，此
      由原告自認「原告之岳父丁○○為子女購產」等語可明。
    2.訴外人台鉅公司亦曾於87年11月至88年10月間及92年間開
      立租賃所得之扣繳憑單2 紙予被告，足見系爭土地為被告
      所有。
  (二)兩造並無簽立系爭協議書，否認系爭協議書之形式及實質真
    正，兩造間並無信託關係存在：
    1.原告自認系爭協議書係由訴外人葉牡丹簽立，既非被告所
      簽立，系爭協議書之形式上自非真正。且所謂信託行為，
      係謂受託人須於該經濟目的（信託目的）內負有為積極管
      理或處分信託財產之權限，且該經濟目的（信託目的）亦
      須為合法之目的。而觀之系爭協議書內容，全無對於受託
      人（即被告）須於任何經濟目的（信託目的）內負有為積
      極管理或處分信託財產之權限，自難認為兩造間就信託行
      為之內容意思表示已達一致，亦無該當信託契約之成立要
      件。
    2.否認原證5 、6 、7 之協議書之形式或實質真正。縱令為
      真，協議書上所載之出資比例，確實均為被告所出資，與
      原告無關；而依兩份不動產買賣契約書分別於68年8 月15
      日及68年9 月2 日簽立，而被告於69年2 月11日取得系爭
      土地所有權，縱有如原告所稱集資乙事，又豈有遲於70年
      間買賣付款程序皆已完備始為集資之協議之可能，足證系
      爭協議書並非真正。
    3.退步言之，系爭四筆土地係被告之父丁○○贈與被告，至
      於丁○○之資金來源情形，則為被告所不問。故丁○○是
      否係向原告或李春發、林朝城等人借貸因而取得資金，既
      與系爭四筆土地有無信託契約無關，亦與被告無涉。
  (三)退步言之，縱令兩造間有信託關係存在，原告既主張於70年
    1 月16日被告負有移轉登記之義務，而原告卻遲至94年7 月
    5 日始起訴請求，依民法第125 條規定，原告之請求權已罹
    於時效消滅等語，資為抗辯。
  (四)答辯聲明：駁回原告之訴。
四、兩造不爭執事項：
  (一)68年8 月15日被告與蔡成圭所簽立之不動產買賣契約書為真
    正；及68年9 月3 日被告與陳葉銀、陳垂養所簽立之不動產
    買賣契約書為真正。
  (二)系爭四筆土地登記所有權人為被告名義。有土地登記謄本4
    份可稽。
五、本件原告主張兩造間存有信託契約關係，為被告否認。查，
    證人丁○○於本院到庭證稱：「系爭四筆土地是我買的，跟
    我的朋友一起買的，登記在被告名下，李春發等人是我朋友
    ，他們也借用被告的名義登記在被告名下，因為李春發等人
    也是透過我來向地主購買，總共9 筆土地有5,000 多坪，甲
    區3000多坪，乙區2400多坪。原告丙○○也有出資，他有50
    0 坪的權利，原告是把錢交給我，每坪3,500 元。被告甲○○並沒有出資，他當時才20幾歲，買賣程序都由被告甲○○
    親自蓋章用印，本件只是借他的名字登記在他名下，因為被
    告甲○○有自耕能力證明所以才會登記在他名下。我所出資
    的部分，並沒有要贈與給被告甲○○的意思，我已經有另外
    分給他財產，本件只是借名登記在被告甲○○名下。後來李
    春發等人分得甲區土地。我與原告丙○○部分是分得乙區土
    地。甲區的土地也是借名登記在被告名下。」、「（問：原
    告500 坪的部分要借名登記在被告名下，被告是否有同意借
    名登記？）有。他們後來還有寫協議書，是由我大媳婦葉牡
    丹代為書寫之後由被告親自在協議書上用印。」等語甚明，
    有本院94年10月13日言詞辯論筆錄可稽；復參以系爭四筆土
    地，其上有原告所興建之廠房供其所經營之千壽公司使用，
    並有部分廠房出租予台鉅公司等情，被告雖表示伊為台鉅公
    司租賃契約之出租人等語，並提出租賃所得扣繳憑單影本為
    憑，惟原告陳稱被告僅為名義上之訂約人，實質上台鉅公司
    所給付租金，其中80% 係由丁○○所收取，20% 則由原告所
    收取，均非被告所收取，且原告並因此交付其妻林美伶所簽
    發之支票，以補貼被告92及93年度上開租賃所得之扣稅等語
    ，業據原告提出台鉅公司92年至94年支付租金之23紙支票，
    及代收票據紀錄簿影本3 本、林美伶簽發並由被告兌領之支
    票正、反面影本2 件（見本院卷第148 至159 頁、第135 、
    136 頁）為證，復為被告所不爭執，自堪信為真正。按稱信
    託者，謂委託人將財產權移轉或為其他處分，使受託人依信
    託本旨，為受益人之利益或為特定之目的，管理或處分信託
    財產之關係，信託法第1 條固有明定。惟信託法於85年1 月
    26日公布前，民法雖無關於信託行為之規定，然因私法上法
    律行為而成立之法律關係，非以民法有明文規定者為限，苟
    法律行為之內容不違反強行規定或公序良俗，即應賦予法律
    上之效力。斯時實務上認為信託行為，係指委託人授與受託
    人超過經濟目的之權利，而僅許可其於經濟目的範圍內行使
    權利之法律行為而言（最高法院87年台上字第907 號判決意
    旨參照）。申言之，受託人須於該經濟目的（信託目的）內
    負有為積極管理或處分信託財產之權限，且該經濟目的（信
    託目的）亦須為合法之目的，而信託當事人間須就此有合致
    之效果意思，始足成立合法有效之信託行為。（最高法院86
    年台上字第3544號裁判意旨參照）。本件依上開所述，系爭
    四筆土地實由原告搭建廠房供其所參與經營之千壽公司使用
    ，並有部分廠房出租予台鉅公司，所收租金則由丁○○分得
    80% ，餘20% 由原告收取等情，顯然被告並無負有為積極管
    理或處分系爭四筆土地之權限，揆諸上開說明，自與信託行
    為不符，原告該部分主張，尚非足採。
六、另原告備位主張如不成立信託契約，則主張兩造間為借名登
    記契約等語，被告則否認。經查：
  (一)按借名登記與信託法公布施行前之信託行為，二者之要件並
    不相同，前者係約定一方所有應經登記之財產以他方為登記
    名義人，而後者則指委託人授與受託人超過經濟目的之權利
    ，但僅許可其於經濟目的範圍內行使權利之法律行為而言（
    最高法院92年度台上1263號裁判意旨參照）。「上訴人僅係
    借用被上訴人作為登記名義人，實無移轉有權之意思無訛，
    顯見上訴人純係借用被上訴人之名義為不動產之登記等情，
    倘兩造間確成立借名登記之無名契約，法律又無禁止借用他
    人名義為不動產登記，則於上訴人終止該無名契約後，是否
    不能據以請求返還系爭房地，即非無研求之餘地」、「本件
    被上訴人僅以其購買之系爭四筆土地，名義上登記於訴人之
    被繼承人鍾○胤名下，鍾○胤自始未負管理、處分之義務，
    該不動產之管理、使用、處分悉由被上訴人自行辦理，自與
    信託契約之要件不符。本件純粹係借名登記，依訂約當時具
    體之情形觀察，並非信託契約，當事人之真意，係被上訴人
    將其出資買受之系爭四筆土地，以買賣為原因移轉登記與鍾
    ○胤名下，而管理、使用、處分權仍屬於被上訴人之無名契
    約，其契約重在當事人間之信任關係，並無不法，理由正當
    ，應屬合法有效之契約，性質與委任契約類同，應類推適用
    委任關係終止、消滅之規定，不因被上訴人將契約名之為信
    託契約，而影響該借名登記契約終止或消滅與否之判斷。按
    當事人之任何一方得隨時終止委任契約。委任關係因當事人
    一方死亡…而消滅，民法第549 條第1 項、第550 條前段分
    別定有明文」，最高法院亦著有91年度台上字第2028號、91
    年度台上字第1871號裁判可稽。
  (二)依證人丁○○上開證述，包括系爭四筆土地在內之九筆土地
    ，係丁○○與其友人共同出資購買，均借用被告的名義登記
    於被告名下，因被告有自耕能力證明，因此才借用被告名義
    登記，被告實無任何出資等語，已如前述，證人丁○○復證
    述：伊所出資的部分，並沒有要贈與給被告的意思，伊已經
    有另外分給被告財產，本件只是借名登記在被告名下等語甚
    明，有本院上開言詞辯論筆錄可徵，故被告抗辯係其父丁○○所贈與云云，不足憑採。
  (三)兩造間應係借名登記之無名契約關係乙節，除據證人丁○○
    證述如前外，並有證人乙○○於本院到庭證稱：系爭協議書
    是伊父親丁○○叫伊太太葉牡丹寫的，是在家裡寫的，系爭
    協議書寫好之後，是由被告自己蓋章。原告當時好像有在場
    ，當時還有伊、丁○○、葉牡丹、被告在場。因為原告跟伊
    父親丁○○共同投資購買農地，因被告有自耕能力證明，所
    以登記在被告名下，為了要給原告有所保障，所以簽立系爭
    協議。系爭四筆土地目前其上有千壽公司的工廠，千壽公司
    是丁○○與原告共同投資經營的，其中伊部分廠房出租給他
    人，租金是由原告收取後，再跟丁○○分等語在卷，此有本
    院94年10月13日言詞辯論筆錄足按，核與證人丁○○所證述
    情節相符。至於被告雖否認系爭協議書之形式真正，惟經本
    院調取被告自認真正之被告印鑑條1 件、第一商業銀行建成
    分行保證書4 份、及本件68年8 月15日不動產買賣契約書、
    70 年1月16日不動產買賣契約書等原本資料，連同系爭協議
    書原本，送請中央警察大學鑑識科學系副教授林茂雄鑑定結
    果為：「系爭協議書上兩枚甲○○印文，與上述真正之甲○○印文特徵相符」，此有鑑定書1 份附卷可稽，被告空言否
    認，為不足採。至於被告另抗辯其印章遭人盜用云云，然未
    舉證以實其說，所辯自無可取。
  (四)依上所述，系爭四筆土地雖登記於被告名義，惟管理、使用
    、處分權仍屬於原告及丁○○，是原告主張兩造間為借名登
    記之無名契約法律關係，乃為有據。揆諸上開說明，該無名
    契約之性質與委任契約類同，應類推適用委任關係終止、消
    滅之規定，則類推適用民法第549 條：「當事人之任何一方
    ，得隨時終止契約」之規定，原告主張以本件起訴狀繕本送
    達作為終止兩造間借名登記契約意思表示之送達，洵為正當
    。而本件起訴狀繕本係於94年7 月30日送達被告，有送達回
    證可憑，故兩造間之借名登記契約係於94年7 月30日合法終
    止。準此，原告主張類推適用民法第541 條第2 項規定，請
    求被告應將系爭四筆土地之所有權應有部分各五分之一移轉
    登記予原告，為有理由。
七、被告雖辯稱原告之請求權已罹於時效消滅等語，惟查，系爭
    協議書之訂立日期為70年1 月16日（見本院卷第31頁），原
    告雖主張係因原土地法第30條於89年1 月26日經刪除後，私
    有農地之移轉已不須具備自耕農身分，原告方得請求被告辦
    理移轉登記等語。然「按消滅時效，自請求權可行使時起算
    ，民法第128 條前段定有明文。所謂請求權可行使時，係指
    其行使請求權已無法律上之障礙而言，至因權利人個人事實
    上之障礙不能行使請求權者，並不能阻止時效之進行。原審
    既認兩造於57年9 月20日訂約後，被上訴人係因無自耕能力
    始不能請求上訴人移轉系爭四筆土地之應有部分，其事由自
    屬被上訴人個人事實上之障礙，不能阻止時效之進行」，最
    高法院著有92年台上字第2039號裁判意旨可參。是原告上開
    主張，尚非可採。本件時效應自系爭協議書訂立之翌日即70
    年1 月17日起算15年，應至95年1 月16日始為時效消滅。原
    告本件起訴日為94年7 月7 日，有原告起訴狀上本院收狀戳
    足憑，顯尚未罹於15年時效，故被告上開辯解，亦無足取。
八、綜上所述，原告基於借名登記契約法律關係，請求被告應將
    系爭四筆土地所有權應有部分各五分之一辦理移轉登記予原
    告，為有理由，應予准許。
九、本件事證已臻明確，兩造其餘攻擊防禦方法及所提證據，經
    審酌後認於本判決結果不生影響，爰不一一論述，附此敘明
    。
十、結論：原告之訴為有理由，依民事訴訟法第385 條第1 項前
    段、第78條，判決如主文。
中    華    民    國    95    年    7     月    20    日
                  民事第一庭    法  官  陳翠琪
以上正本係照原本作成
如對本判決上訴，須於判決送達後20日內向本院提出上訴狀
中    華    民    國    95    年    7     月    21    日
                                書記官  林進煌
┌─────────────────────────────────────────────────────────────┐
│附表：                                                                                                  94年度訴字第1044號│
├─┬───────────────────────────┬─┬────────────┬─────────┬──────┤
│編│        土          地          坐          落        │地│    面            積    │                  │            │
│  ├───┬────┬────┬────┬────────┤  ├──┬──┬──────┤  權  利  範  圍  │備        考│
│號│縣  市│鄉鎮市區○   段   ○ ○  段 │  地        號  │目│公頃│公畝│  平方公尺  │                  │            │
├─┼───┼────┼────┼────┼────────┼─┼──┼──┼──────┼─────────┼──────┤
│１│台北縣│五股鄉  │觀音坑  │坑口    │358-1           │旱│    │    │456         │全部              │            │
├─┼───┼────┼────┼────┼────────┼─┼──┼──┼──────┼─────────┼──────┤
│２│台北縣│五股鄉  │觀音坑  │坑口    │362             │旱│    │    │3998        │全部              │            │
├─┼───┼────┼────┼────┼────────┼─┼──┼──┼──────┼─────────┼──────┤
│３│台北縣│五股鄉  │觀音坑  │坑口    │364             │旱│    │    │3094        │全部              │            │
├─┼───┼────┼────┼────┼────────┼─┼──┼──┼──────┼─────────┼──────┤
│４│台北縣│五股鄉  │觀音坑  │坑口    │367             │旱│    │    │490         │全部              │            │
└─┴───┴────┴────┴────┴────────┴─┴──┴──┴──────┴─────────┴──────┘


司法院資訊處製作；財團法人民間司法改革基金會備份。
